【裁判字號】    98,訴,956
【裁判日期】    990128
【裁判案由】    損害賠償
【裁判全文】
臺灣臺北地方法院民事判決               98年度訴字第956號
原      告  佰研生化科技股份有限公司
法定代理人  丁○○
訴訟代理人  黃賜珍律師
被      告  甲○○
            己○○
            辛○○
前 3人共同
訴訟代理人  尤淳郁律師
上列當事人間請求侵權行為損害賠償事件，本院於民國99年1月
14日言詞辯論終結，判決如下：
    主  文
被告甲○○應給付原告新臺幣參佰捌拾參萬參仟壹佰肆拾壹元，
及自民國98年8 月11日起至清償日止，按年息百分之五計算之利
息。
原告其餘之訴駁回。
訴訟費用由被告甲○○負擔。
本判決第一項於原告以新臺幣壹佰貳拾柒萬捌仟元或等值永豐商
業銀行南港分行可轉讓定期存單供擔保後，得假執行。被告甲○○如以新臺幣參佰捌拾參萬參仟壹佰肆拾壹元預供擔保後，得免
為假執行。
原告其餘假執行之聲請駁回。
    事實及理由
壹、程序方面：
一、原告公司名稱原為「天騵生化科技股份有限公司」，嗣於本
    院審理中更名為「佰研生化科技股份有限公司」，有公司變
    更登記表1 份在卷可稽（見本院卷第78至81頁），惟法人格
    仍屬同一，合先敘明。
二、次按訴狀送達後，原告不得將原訴變更或追加他訴，但擴張
    或減縮應受判決事項之聲明者，不在此限，民事訴訟法第25
    5 條第1 項第2 款定有明文。查原告起訴時原聲明：被告甲○○、己○○、辛○○應連帶給付原告新臺幣（下同）3,98
    9, 352元，及自民國96年12月30日起至清償日止，按年息5%
    計算之利息。嗣於98年11月3 日本院言詞辯論期日當庭變更
    聲明為：被告甲○○、己○○、辛○○應連帶給付原告3,83
    3, 141元，及自96年12月30日起至清償日止，按年息5%計算
    之利息（參見本院卷第147 頁）。復於99年1 月14日言詞辯
    論期日當庭變更聲明為：(一)被告甲○○應給付原告3,833,14
    1 元，及自98年8 月11日起至清償日止，按年息5%計算之利
    息。(二)被告己○○、辛○○應連帶給付原告3,833,141 元，
    及自98年3 月6 日起至清償日止，按年息5%計算之利息（見
    同卷第213 頁）。核其前後所為訴之變更，僅減縮應受判決
    事項之聲明，按諸上揭規定，自應准許之。
貳、實體方面：
一、原告起訴主張：被告己○○於87年3 月1 日起，在伊公司擔
    任總經理之職務，負責公司營運及重大決策之擬定，同時自
    89年6 月22日起擔任公司董事；被告甲○○則自88年9 月1
    日起，任職總經理室高級專員，直接受己○○之指揮，負責
    辦理大陸事務，並派往中國大陸由伊百分之百控股之天原（
    天津）生化科技有限公司（下稱天津天原公司）處理當地業
    務；被告辛○○係自88年8 月1 日起擔任伊公司研發處協理
    ，直接受己○○之指揮，並負責技術開發處理一切事務。93
    年間己○○為伊公司決策至中國大陸委託農民種植中藥原料
    SO  M-01（即生菜子或稱萵苣子，下稱菜子），並分別於93
    年1 月7日、及同年10月1日由辛○○請款，經己○○批准後
    ，將美金12,500元、及美金217,441元匯至河北省安國市對
    外經濟貿易公司，再將上開款項轉往天津天原公司由甲○○
    收受，以供支付種植及採收100公噸菜子之費用（簽核之採
    收費為每公斤18元人民幣）。嗣於96年8月31日，伊公司因
    業務減縮而資遣甲○○，惟因其拒不辦理業務交接，伊公司
    遂於同年12月間派遣員工戊○○○往中國大陸內蒙五原縣、
    及河北省文安縣倉庫盤點，經查訪後發現內蒙五原縣農民秦
    文明僅以每公斤人民幣13元之價格，種植40萬元人民幣之菜
    子（換算共種植約30.77公噸），另河北省文安縣亦以每公
    斤16元人民幣之價格種植菜子，且庫存量僅有8.13公噸，其
    中有6.13公噸尚由內蒙五原縣運來；伊公司乃於97年3月間
    ，再商請會計事務所查帳員陳靜慧會同公司稽核人員前往中
    國大陸進行盤點，確認河北省文安縣倉庫存料僅有8.07公噸
    ，內蒙五原縣倉庫亦僅有29.58公噸，總計為37.65公噸，其
    餘約62公噸之菜子則憑空消失。嗣伊公司負責人與戊○○○
    往大陸向甲○○追查菜子去向，甲○○自知理虧，遂於97年
    3月7日簽下切結承諾書，同意賠償短少之62公噸菜子損失計
    14.71萬元美金。被告3人原應善盡職守為公司執行職務，竟
    互相包庇掩護，謊報收購價為每公斤18元人民幣，並將契作
    採收數量38公噸菜子謊報為100公噸，共同不法侵害伊之權
    利，致伊受有損害，該損失以93年1月5日支出時新臺幣對美
    金匯率33.9元計算，折合新臺幣為3,833,141元。爰本於切
    結承諾書之約定，請求甲○○如數給付上開金額；並依民法
    侵權行為、及債務不履行之規定，請求被告己○○、辛○○
    負損害賠償責任等語。並聲明：(一)被告甲○○應給付原告新
    台幣3,833,141元，及自98年8月11日起至清償日止，按年息
    5%計算之利息。(二)被告己○○、辛○○應連帶給付原告新臺
    幣3,833,141元，及自98年3月6日起至清償日止，按年息5%
    計算之利息。(三)原告願以現金或等值永豐商業銀行南港分行
    可轉讓定期存單供擔保請准宣告假執行。
二、被告3人則以：
    原告公司係因與克緹國際貿易股份有限公司（下稱克緹公司
    ）簽訂銷售合作契約書，為保障克緹公司產品生產原料供應
    無虞，方決定至大陸採購菜子，且上開決策係自91年起至93
    年止，歷經原告公司多次內部會議討論，並向董事長報告後
    ，由董事長指示己○○辦理，該決策執行上縱未如當初評估
    之結果，亦肇因於克緹公司銷售量不佳所連累，並非因己○○於決策或執行有何侵權行為所致，且採購決策及請款過程
    ，並非己○○1 人所能決定，其依公司職責分配，尊重辦理
    採購業務同仁所呈報之採購菜子價格，菜子價格之高低，應
    與己○○無關，況本案菜子採購價格合理，並無以少報高之
    情，原告據此指稱被告等3 人互相勾串以損害公司，進而請
    求鉅額賠償金，顯無理由。又甲○○為原告天津分公司總經
    理，自有相當權限之決策權及主導權，而辛○○之直屬上司
    為劉素瑩副總，亦非直接受己○○指揮監督，且辛○○於請
    款時，尚經處長、副總經理簽名，並非由己○○直接核准，
    內控稽核亦無任何缺失，自難認被告己○○有侵權行為可言
    。又被告辛○○並無參與採購菜子之決策，且請款係由其與
    訴外人周明誠分別為之，並經公司主管層層審核及同意，絕
    非如原告所稱係由渠等3 人裡應外合，以虧空原告公司。再
    者，被告甲○○採購菜子所呈報之每公斤18元採購價，係經
    多種加工過程後之價格，並非生菜子之價格，自無法以大陸
    農民所稱之價格，即認其有以少報高之情形。且被告在職期
    間，經原告公司於96年1 月11日派員盤點庫存量時，並無發
    現菜子有短少之情形，被告己○○前於93年間詳閱原告公司
    內部稽核報告後，已指示相關單位「立即修正」，且94年間
    經查得缺失後，業由單位負責人提出具體改善方案，並經稽
    核人員追蹤確認改善無誤，並無未盡監督之情，嗣渠等3 人
    離職後，已無權過問菜子栽種採收及保存事宜，縱其後發生
    菜子短少之情形，亦與被告3 人無涉。至被告甲○○其後簽
    立系爭切結承諾書，乃受原告公司負責人之父陳武剛脅迫所
    致，其並未自承有侵權行為等語置辯。並聲明：(一)原告之訴
    駁回。(二)如受不利判決，願供擔保請准宣告免為假執行。
三、兩造不爭執事項：
  (一)被告己○○自87年3 月1 日起受委任擔任原告公司總經理，
    與原告間簽有聘僱合約，負責參與原告公司營運與重大政策
    之決議，而與原告間存有委任契約關係。
  (二)被告甲○○自88年9 月1 日起受僱擔任原告公司總經理室高
    級專員，與原告間簽有聘僱合約，負責辦理大陸事務，直接
    受被告己○○之指揮，並被派往由原告百分百控股之天津天
    原公司處理大陸當地事宜，嗣於96年8月31日遭原告資遣，
    而與原告在此段期間內存有僱傭契約關係。
  (三)被告辛○○自88年8 月1 日起受委任擔任原告公司研發處協
    理，與原告間簽有聘僱合約，負責技術開發處之事務。
  (四)93年間原告公司在中國大陸內蒙五原縣及河北文安縣，委託
    當地農民種植菜子，數量100公噸。
  (五)被告辛○○於93年1月7日以須菜子之購料款為由，向原告公
    司請款美金12,500元（以匯款當時匯率折合新台幣為422,81
    3 元），經批准核可撥款後，原告將款項透過日盛國際商業
    銀行匯給訴外人河北省安國市對外經濟貿易公司位於中國銀
    行之帳戶，嗣該筆款項轉往天津天原公司，由被告甲○○收
    受。
  (六)被告辛○○於93年10月1日以須菜子之採收款為由，並以其
    下屬訴外人周明誠為請款人，向原告公司請款美金217,441
    元，經批准核可撥款後，原告於93年10月5 日將美金217,32
    6 元（以匯款當時匯率折合新臺幣為7,367,351 元）透過日
    盛國際商業銀行匯給安國公司位於中國銀行之帳戶，嗣該筆
    款項轉往天津天原公司，由被告甲○○收受。
  (七)被告甲○○於97年3 月7 日簽立切結承諾書予原告，表示其
    負責執行原告公司指派在中國大陸委託農民栽種之菜子、數
    量100公噸之相關事宜，曾於93年1月7日及93年9月間向河北
    省安國市對外經濟貿易公司收受美金12,500元及美金217,32
    6元，共計美金229,826元，該款項為原告就菜子所交付之購
    料及採收款，原告本應有100 公噸之菜子庫存，惟經盤點發
    現僅餘36公噸，造成原告損失美金147,100 元（以1 美元折
    算新台幣33.9元），此庫存損失係可歸責於被告甲○○之原
    因所造成，願意賠償原告公司一切損失，並約定自97年8 月
    10日起以每年為1 期，每期美金29,420元，共分5 期償還原
    告公司之損失。
  (八)被告甲○○已依97年3月7日簽立之切結承諾書，給付第1期
    款項美金29,420元予原告。
四、本件原告主張被告3 人有上開共同侵權行為，致原告公司受
    有3,833,141 元之損害，被告甲○○已簽立切結承諾書，承
    諾賠償其上開損失，其自得依切結承諾書、民法侵權行為及
    債務不履行等規定，請求被告如數賠償等語，然為被告所否
    認，並以前揭情詞置辯，是本件所應審究者厥為：(一)被告己○○、辛○○是否有共同侵權行為或未盡善良管理人注意義
    務之過失？原告依侵權行為之法則或民法第227 條第2 項、
    第544 條及公司法第23條第1 項等規定請求渠等負連帶賠償
    責任，有無理由？(二)原告得否依系爭切結承諾書之約定，請
    求被告甲○○給付3,833,141 元？茲論述如下：
  (一)被告己○○、辛○○是否有共同侵權行為或未盡善良管理人
    注意義務之過失？原告依民法侵權行為、或同法第227 條第
    2 項、第544 條及公司法第23條第1 項等規定請求渠等負連
    帶賠償責任，有無理由？
  (1)按民法第184 條第1 項前項規定侵權行為以故意或過失不法
    侵害他人之權利為成立要件，故主張對造應負侵權行為責任
    者，應就對造之有故意或過失負舉證責任（參照最高法院58
    年台上字第1421號判例要旨）。又民法第185 條第1 項所謂
    之數人共同不法侵害他人之權利，係指各行為人均曾實施加
    害行為，且各具備侵權行為之要件而發生同一事故者而言，
    是以各加害人之加害行為均須為不法，且均須有故意或過失
    ，並與事故所生損害具有相當因果關係者始足當之（最高法
    院92年度台上字第1593號判決要旨參照）。
  (2)本件原告主張其因被告己○○決策至中國大陸委託農民種植
    菜子，致其公司受有損害云云。惟查，原告公司固於93年間
    至中國大陸種植菜子，然上開決策係因該公司與克緹公司簽
    訂銷售合作契約書，而有菜子原料之需求所致，且己○○係
    向董事長報告同意後才執行等情，有銷售合作契約書、及銷
    售合作契約書增訂條款同意書各1 份在卷可稽（見本院卷第
    187-189 頁），並經證人即原告公司前任董事長乙○○○○
    ：原告公司當時有到大陸種植菜子之需求，被告己○○有向
    我報告，我告知由其自行決定及指示處理等語（見本院卷第
    163 頁背面），堪認原告公司至大陸種植菜子之決策，係為
    因應當時公司需求所致，且原告公司董事長當時並未為反對
    之意思，是上開種植菜子之決策，顯非全然無因或蓄意損害
    公司所為之決定。且退步言之，縱原告公司種植菜子之決策
    確有不當，然上開決策是否妥適，核與原告主張其後受有菜
    子短少之損害間，實難認有相當因果關係存在，原告據此請
    求被告己○○負損害賠償責任，自非可取。
  (3)又原告主張被告己○○、辛○○均明知原告公司並無100 公
    噸菜子之需求，竟仍由辛○○向公司請款，並由己○○批准
    付款，渠等應負連帶賠償責任云云，並經證人即原告公司負
    責人丁○○到庭證稱：100 公噸菜子依原告公司之需求可以
    用10年云云（見本院卷第160 頁背面），然證人即原告公司
    財務長庚○○○稱：菜子是原告公司生產藥品之主要成分，
    要運到天津萃取製成藥品，因公司對於發行藥品之決策過度
    樂觀，所以後來採收之大量原料指示暫時堆放內蒙及文安縣
    等語（見同上卷第37頁），顯見原告公司當初係因看好藥品
    之銷售前景，方決定採購100 公噸菜子，並非基於損害公司
    之意圖而為之。而未來產品銷售量之評估，取決於消費者之
    喜好、商品流行性、汰換性及行銷手法等諸多不確定因素，
    尚不能僅以其後銷售量之多寡，即據以推論當初種植菜子之
    決策有疏失；是被告己○○抗辯其係因原告公司業績大幅成
    長，且與克緹公司簽約，成長之業績有3 、4,000 萬元，公
    司產品有3 、4 種要用菜子作主原料，後來克緹公司銷售量
    不佳，並未用到那麼多等語（見本院卷第164-165 頁），應
    屬合理可信。再矧之於93年9 月10日向原告公司簽請種植10
    0 公噸菜子之請款主辦人為訴外人周明誠，辛○○僅為會簽
    單位，並經公司主管層層審核及同意，有簽呈呈核表1 份附
    卷可憑（見台灣板橋地方法院97年度訴字第2382號卷第24頁
    背面），則被告辛○○有關菜子之採購決定及請款過程，即
    難謂有何未盡善良管理人之注意義務。況本件採購菜子之數
    量是否過高，與原告公司菜子短少之損害間，亦難認有何相
    當因果關係存在；則原告主張被告己○○、辛○○採購菜子
    數量超過原告公司之需求，應負損害賠償責任云云，殊屬無
    據。
  (4)至原告主張被告己○○於94年間批示內部稽核報告時，就上
    開菜子庫存之情形未為任何指示，認其有監督管理之疏失云
    云，並提出內部稽核報告1 份為證（見本院卷第106-111 頁
    ），然觀之上開報告第11欄第2 項雖記載「安國：未見預付
    後材料交貨進度，已預付達1 年2,922,768 元，栽種100 公
    噸尚為草本形態，待加工後才得以原料入庫」，惟前揭稽核
    缺失之權責單位為企劃供應處、及財務行政處，而前揭受查
    單位主管均僅單純核章，並未提出任何改善方案，且稽核人
    員亦無具體建議，自難僅以總經理己○○以簽名表示閱覽，
    即認其有未盡善良管理人之注意義務。況上開稽核報告係指
    菜子仍為草本形態，未即時予以加工，與其後發生菜子短少
    之損害無涉，原告據此主張被告己○○有過失云云，洵非可
    取。
  (5)再查，被告己○○、辛○○於在職期間，原告公司曾於96年
    1 月11日委派查帳員袁璧心前往中國大陸河北省文安縣及內
    蒙古五原縣盤點菜子庫存量，當時盤點數量為90.39 公噸，
    並認短少約10公噸菜子之理由為「倉庫為防蟲、潮濕拿出來
    曬太陽所發生之耗損（因有油脂）…，耗損部分可要求文安
    補種。」等語，有盤點紀錄表在卷可稽（見本院卷第88頁）
    ，顯見當時菜子庫存量之盤點結果並無任何不合理之短缺，
    雖證人戊○○○稱：當時甲○○及藥工有向秦文明說這個你
    不要管數量，並說96年原告公司去盤點時數量並無90幾公噸
    ，當時秦文明有擺設其他填充物供其盤點，實際種植之數量
    本僅有30幾公噸等語（參見本院卷第38頁），然縱證人戊○○○曾聽聞大陸農民秦文明之上開陳述，亦屬秦文明單方面
    之說詞，自難遽信為真；嗣被告2 人離職後，原告公司經訪
    查結果，發現河北省文安縣之菜子庫存量僅有8.07公噸，內
    蒙五原縣倉庫僅有29.58 公噸，總計為37.65 公噸，而短少
    約62公噸等情，有盤點工作底稿1 份、盤點相片多幀在卷為
    憑（見台灣板橋地方法院97年度訴字第2382號卷第25頁背面
    、及本院卷第89-93 頁），並經證人丙○○○○在卷（見同
    卷第37頁背面），固堪信為真實，然原告主張上開菜子短少
    之原因，係因被告本即僅種植38公噸云云，無非係聽信大陸
    農民之說詞，惟秦文明等人就菜子之種植及保管為利害關係
    人，其說詞是否全然可信，已非無疑，況證人戊○○○稱：
    我前往大陸向甲○○詢問菜子去向時，甲○○說他不清楚，
    係交由天津的兩位原告公司藥工處理，並由該兩位藥工與內
    蒙及文安縣之農民接洽等語（見本院卷第35頁），則菜子短
    缺之原因，亦不能逕予排除係大陸藥工或農民之故意或過失
    侵權行為所致。且縱被告甲○○確因監督管理菜子有疏失，
    而造成菜子數量短缺，亦與被告己○○、辛○○是否執行業
    務未盡善良管理人之注意義務無關；況被告等人均係於96年
    8 月間相繼離職或遭資遣，原告公司至97年3 月間始再派稽
    核與會計師人員前往大陸地區盤點菜子庫存量，已距被告離
    職之時間達半年之久，是被告離職後之菜子短缺情形，顯難
    認係因被告在職期間之故意或過失行為所造成。
  (6)綜上所述，被告己○○、辛○○於任職期間就原告公司種植
    菜子之決策，並無任何故意或過失可言，且縱渠等2 人有決
    策上之疏失，然此與原告發生菜子短少之損害間，亦無相當
    因果關係存在；況原告發現菜子短少之時間係在被告等離職
    之後半年，而菜子短少之原因係原告聽信大陸農民單方說詞
    而主張，原告復未能再行提出積極明確之證據，以資證明被
    告己○○、辛○○確有不法指示大陸農民短少種植菜子，並
    據此從中牟利；則原告請求被告己○○、辛○○負侵權行為
    或債務不履行之損害賠償責任，核非有據，應予駁回。
  (二)原告得否依系爭切結承諾書之約定，請求被告甲○○給付3,
    833,141 元？
  (1)原告主張其於97年3 月7 日與被告甲○○簽署切結承諾書，
    雙方約定由甲○○賠償原告公司菜子庫存之損失，並自97年
    8 月10日起，以每年為1 期，每期美金29,420元，分5 期償
    還原告公司之損失等情，有切結承諾書1 份在卷可憑（見台
    灣板橋地方法院97年度訴字第2382號卷第26頁），且為被告
    所不爭執，應堪信為真實。被告甲○○抗辯其係受脅迫才簽
    下承諾書云云，然證人戊○○○證稱：我第2 次到大陸去時
    ，有跟被告甲○○說你已經涉嫌侵占原告公司款項，公司有
    意在大陸及台北提告，其怕被關故同意還款，我第3 次到大
    陸才簽立此承諾書，當時並無人對其為恐嚇或脅迫等語（見
    本院卷第35頁背面），及證人丁○○證稱：簽立承諾書時我
    及戊○○○壬○○○○，現場氣氛平和，被告甲○○只說他
    不知道採購有何弊端，並說菜子短缺部分他願意負責賠償公
    司等語（見同上卷第160 頁）；此外，被告甲○○對於其遭
    脅迫乙節，復未能舉證以實其說，僅空言所辯，自難憑採。
    則原告請求被告甲○○依系爭承諾書之約定，如數支付和解
    金，核屬正當。
  (2)再者，依據系爭承諾書之約定，原告與被告甲○○約定將還
    款金額分5 期清償，如有1 期未給付，即視為全部到期；查
    被告甲○○僅依系爭切結承諾書之約定，給付第1 期款項即
    美金29,420元予原告，其後即未繼續償還，此亦為被告甲○○所不爭執，則原告主張被告甲○○應1 次給付全部款項，
    即11萬7,680 元美金，自屬有據。而被告甲○○亦同意將上
    開外國通用貨幣之給付，改以93年1 月5 日之新臺幣對美金
    匯率33.9元換算（見本院98年度審訴字卷第17頁背面），則
    原告請求被告甲○○給付其新臺幣3,833,141 元，應有理由
    。
五、綜上所述，本件原告請求被告甲○○給付新臺幣3,833,141
    元，及自98年8 月11日起至清償日止之法定遲延利息，為有
    理由，應予准許；至原告其餘請求，則無理由，應予駁回。
六、原告及被告甲○○均分別陳明願供擔保聲請宣告假執行及免
    為假執行，經核均無不合，爰分別酌定相當之擔保金額予以
    准許之。原告其餘假執行之聲請，因訴之駁回而失所依據，
    不予准許。
七、因本案事證已臻明確，兩造其餘攻擊防禦方法，經審酌後與
    訴訟結果不生影響，毋庸一一論述，附此敘明。
八、訴訟費用負擔之依據：民事訴訟法第79條。
中    華    民    國    99    年    1    月    28    日
                       民事第五庭   法  官  吳佳薇
以上正本係照原本作成。
如對本判決上訴，須於判決送達後二十日之不變期間內，向本院
提出上訴狀。
中    華    民    國    99    年    1     月    28    日
                                    書記官  黃曼琳

司法院資訊處製作；財團法人民間司法改革基金會備份。
